【裁判字號】    90,台上,1890
【裁判日期】    900329
【裁判案由】    搶奪
【裁判全文】
最高法院刑事判決                                九十年度台上字第一八九○號
    上  訴  人  甲○○
    選任辯護人  洪錫欽律師
右上訴人因搶奪案件，不服台灣高等法院台中分院中華民國八十七年八月四日第二審
判決（八十五年度上訴字第一五七四號，起訴案號：台灣台中地方法院檢察署八十四
年度偵字第一三六八二號），提起上訴，本院判決如左：
    主  文
原判決撤銷，發回台灣高等法院台中分院。
    理  由
本件原判決認定上訴人甲○○原係台中市進德國民小學工友，因收入微薄，未結婚，
常往按摩院及旅社召妓，花費不貲，乃意圖為自己不法之所有，並基於概括之犯意，
連續多次於原判決附表一所列之時、地，騎乘其所有之三陽一二五西西藍色野狼重型
機車，頭戴黃色安全帽或鴨舌帽，乘被害人簡秀霞、黃麗玲等不備之際，搶奪被害人
等之皮包，得手後，即將皮包內之現款花用殆盡，其餘皮包、證件等物則予以丟棄。
嗣經警循線查獲，並於其台中市○○路○段九十三巷十二號住處查扣其所戴用之黃色
安全帽一頂等情。因將第一審之判決撤銷，改判仍論處上訴人連續意圖為自己不法之
所有而搶奪他人之動產罪刑。固非無見。
惟查：一、被告之自白，須非出於強暴、脅迫、利誘、詐欺或其他不正之方法，且與
事實相符者，始得採為證據，如果被告之自白，係出於不正之方法，並非自由陳述，
即其取得自白之程序，已非適法，則不問自白內容是否確與事實相符，因其非係適法
之證據，即不能採為判決之基礎，故審理事實之法院，遇有被告對於自白提出刑求之
抗辯時，應先於其他事實而為調查。上訴人於第一審及原審一再辯稱其遭警刑求，其
於原審並供稱其在刑事組雖未被刑求，但在台中市警察局第三分局合作派出所曾被刑
求，其在刑事組怕被刑求乃依警察人員之意思予以承認云云（見第一審卷第八十五頁
、原審卷(一)第一三九頁）。證人即承辦本案之警員王文志、陳建明、徐肖如固分別於
第一審及原審證稱無刑求情事，惟陳建明於原審稱在警局訊問上訴人、製作筆錄時，
在場人員很多，王文志有在場，其他有些刑事組人員我不認識（原審第一宗卷一七五
頁）；而依警訊筆錄之記載，負責訊問上訴人、製作筆錄之警察人員，除陳建明、王
文志外，確尚有偵查員紀文郎、王鵬耀及小隊長李吉川、沈德涼等人（見第一四八三
三號偵查卷第十四頁反面、十五頁正面、十九頁正面，第一三六八二號偵查卷第六十
七頁反面），究竟上訴人在派出所應警方人員訊問時，除王文志、陳建明、徐肖如外
，尚有何其他警察人員在場？其等有無對上訴人刑求逼供情事？事關上訴人所稱其遭
刑求辯解之虛實，自應進一步予以釐清。原審未詳為查明，即憑上訴人於警訊之陳述
，資為論罪之證據，其採證認事自難謂與自白任意性無違。二、上訴人於第一審赴法
務部調查局接受測謊結果，據該局八五陸三字第八五○六二五三九號檢驗通知書記載
：「甲○○稱一、未曾騎摩托車搶奪皮包。二、未搶尤瑞佩皮包。三、未於復興路、
大進街搶奪財物。四、曾於合作派出所遭刑求。經測試未呈情緒波動之反應，應未說
謊。」（見第一審卷第二○七頁）；原判決理由第一項之(九)以本件犯罪均在民國八十
四年八月中旬之前，警方查獲之時間為八十四年八月十五日，迄上訴人接受測謊之時
間相隔已逾半年，復經多次偵審調查審理，其心境應已較為適應，而能沉著作答回應
，因而認定該測謊結果為不足採取。但犯罪時間距離測謊鑑定時間之長短，及經歷多
次出庭應訊之心境，是否確能影響測謊鑑定之結果？尚非全然無疑。原審未向該鑑定
機關函詢明白，即遽為上開認定，自難昭折服。三、刑事訴訟法第九十五條第一款規
定「訊問被告應先告知犯罪嫌疑及所犯所有罪名。罪名經告知後，認為應變更者，應
再告知。」，乃被告在刑事訴訟程序上應受告知之權利，為憲法第八條第一項正當法
律程序保障內容之一，旨在使被告能充分行使防禦權，以維審判程序之公平。其所謂
「犯罪嫌疑及所犯所有罪名」，除起訴書所記載之犯罪事實及所犯法條外，自包含依
刑事訴訟法第二百六十七條規定起訴效力所擴張之犯罪事實及罪名。法院就此新增之
罪名，應於其認為有新增之情形時，隨時、但至遲於審判期日前踐行上開告知之程序
，使被告知悉而充分行使其防禦權，始能避免突襲性裁判，而確保其權益；否則，如
僅就原起訴之犯罪事實及罪名調查、辯論終結後，擅自擴及起訴書所記載者以外之犯
罪事實而為判決，就此未經告知之犯罪事實及新罪名而言，無異剝奪被告依同法第九
十六條、第一百七十三條、第二百八十九條等規定所應享有而屬於憲法第十六條訴訟
基本權保障範圍內之辯明罪嫌及辯論（護）等程序權，抑且直接違背憲法第八條第一
項所稱「非由法院依法定程序不得審問處罰」之規定，難謂於判決無影響，自應認該
判決為違背法令。本件原判決就其事實欄附表一編號(二十)所載上訴人搶奪被害人蕭淑媛
財物未經起訴之搶奪犯行，認與其餘已經起訴論罪之搶奪部分有連續犯之裁判上一罪
關係，而予合一審理，依原審審判筆錄之記載，原審於八十七年七月二十一日上午審
判期日，於訊問上訴人時，對於上開起訴效力擴張之犯罪事實及罪名，並未踐行上開
程序，其判決自屬違背法令。以上諸端，或為上訴意旨所指摘，或為本院得依職權調
查之事項，應認原判決有撤銷發回更審之原因。原判決關於不另諭知上訴人無罪部分
，既經檢察官起訴書指明與前開論罪部分有裁判上一罪關係，依審判不可分原則，應
一併撤銷發回，附予說明。
據上論結，應依刑事訴訟法第三百九十七條、第四百零一條，判決如主文。
中      華      民      國     九十     年      三      月    二十九    日
                              最高法院刑事第九庭
                                  審判長法官  陳  宗  鎮
                                        法官  劉  介  民
                                        法官  魏  新  和
                                        法官  孫  增  同
                                        法官  蕭  權  閔
      右正本證明與原本無異
                                              書  記  官
中      華      民      國     九十     年      四      月       四     日


司法院資訊處製作；財團法人民間司法改革基金會備份。
